【裁判字號】    98,簡上,202
【裁判日期】    980930
【裁判案由】    給付票款
【裁判全文】
臺灣高雄地方法院民事判決             98年度簡上字第202號
上  訴  人  豐成電機股份有限公司
法定代理人  甲○○
訴訟代理人  柳聰賢律師
被上訴人    乙○○
                      樓之3
訴訟代理人 顏宏斌律師
上列當事人間請求給付票款事件，上訴人對於民國98年6 月3 日
本院97年度雄簡字第6475號第一審判決提起上訴，本院於民國98
年9 月17日言詞辯論終結，判決如下：
    主      文
上訴駁回。
上訴訴訟費用由上訴人負擔
     事實及理由
一、被上訴人起訴主張：被上訴人執有上訴人所簽發，付款人為
    彰化商業銀行苓雅分行，發票日為民國97年6 月25日，票面
    金額為新臺幣（下同）157 萬5,000 元，支票號碼為CM0000
    000 號之支票1 紙（下稱系爭支票），詎被上訴人屆期提示
    ，竟遭退票不獲付款，此乃訴外人日岱機械有限公司（下稱
    日岱公司）執此客票向被上訴人貸款，併同之前欠款及利息
    ，故以依背書轉讓於上訴人以供擔保，嗣票據屆期，再由被
    上訴人以執票人之身分提示領取票款，以抵償債務。被上訴
    人取得系爭本票，係經由日岱公司背書轉讓而取得，被上訴
    人乃係善意執票人，取得票據權利應無疑，爰依票據之法律
    關係，請求上訴人給付票款，於原審聲明：(一)上訴人應給付
    被上訴人1,575,000 元，及自97年6 月26日起至清償日止，
    按年息百分之六計算之利息。原審為其勝訴判決及依職權為
    假執行之宣告。上訴人不服，提起上訴，被上訴人於本院答
    辯聲明：上訴駁回。
二、上訴人則以：
  (一)系爭支票乃日岱公司前向怡良電機有限公司（下稱怡良公司
    ）承攬興建廠房工程簽訂工程合約書（下稱合約書），約定
    由日岱公司興建設於高雄縣鳳山市○○○路2 號之上訴人廠
    房及高雄縣鳳山市○○○路6 號鐵豐汽車修配廠有限公司廠
    房，總工程款4,200 萬元，怡良公司先給付百分之30工程款
    1,260 萬元之支票8 紙（含系爭支票），惟日岱公司並未為
    任何採購或工程，而其法定代理人陳輝中於97年5 月間死亡
    ，日岱公司以上開工程具有專業性為由表示無法繼續完成上
    開工程，並於同年月20日同意解約，則日岱公司應將系爭票
    據返還與上訴人，此並業經台灣屏東地方法院97年度建字第
    17號判決再案。
  (二)系爭支票經怡良公司曾聲請假處分，經本院97年度裁全字第
    5491號假處分裁定禁止請求付款及轉讓第三人在案，而被上
    訴人係在假處分裁定後，為逃避假處分之效力，惡意自日岱
    公司取得系爭支票，且被上訴人係個人，與日岱公司並無任
    何採購貨資金關係，又被上訴人雖提出匯款單100 萬元，然
    此亦為不相當之代價取得系爭支票，乃惡意且無相當對價關
    係取得系爭支票，應繼受其前手日岱公司之瑕疵，不得享有
    票據上權利。被上訴人雖提出日岱公司簽發之多紙支票及退
    票理由單，然難認具有關連性，不足以證明其有支付相當代
    價或因該借款而取得系爭支票。
  (三)又系爭支票日岱公司之背書僅蓋有日岱公司之大章，並未蓋
    有其公司法定代理人陳輝中之小章，故此背書行為既未經合
    法代理，自不生背書轉讓之效力。
  (四)綜上，被上訴人既未取得票據上之權利，自不得請求給付票
    款等語，資為抗辯。原審為其敗訴判決，上訴人不服，提起
    上訴，於本院上訴聲明：(一)原判決廢棄。(二)上廢棄部分，被
    上訴人在第一審之訴駁回。
三、被上訴人主張其執有上訴人所簽發，付款人為彰化商業銀行
    元，支票號碼為CM0000000 號之支票1 紙，詎原告屆期提示
    苓雅分行，發票日為97年6 月25日，票面金額為1,575,000
    元，竟遭退票不獲付款系爭支票之事實，業據其提出系爭支
    票及其退票理由單各1 份為證，且為兩造所不爭執，此部分
    事實，應堪信為真實。是本件應審酌者為：(一)系爭支票背面
    日岱公司之背書是否有效？亦即系爭支票背面僅有日岱公司
    之公司章，無公司負責人之簽章，是否生背書轉讓之效力？
    (二)被上訴人是否係無對價或以不相當之對價取得系爭支票？
    (三)被上訴人是否係惡意或重大過失取得系爭支票？
四、本院判斷如下：
  (一)系爭支票背面日岱公司之背書是否有效？亦即系爭支票背面
    僅有日岱公司之公司章，無公司負責人之簽章，是否生背書
    轉讓之效力？
  1.按公司為法人，除非自然人不能享有之權利、義務外，在其
    目的範圍內，有權利能力，於達成其成立作用之必要範圍內
    ，亦有行為能力。是依上開說明，公司自有獨立為法律行為
    之權利能力，先予敘明。
  2.系爭支票之發票人為上訴人，經日岱公司於票背背書，交予
    被上訴人等情，有系爭支票在卷可按。觀之系爭支票背面，
    日岱公司所為之背書僅蓋有日岱公司章，而未有日岱公司負
    責人陳輝中之印章，惟公司或商號名稱既足以表彰營業之主
    體，則在票據背面加蓋公司或商號印章者，即足生背書之效
    力，殊不以另經公司或商號負責人簽名蓋章為必要。除公司
    或商號能證明該印章係出於偽刻或被盜用者外，要不能遽認
    未經公司負責人簽名或蓋章之背書為無效，是上訴人抗辯系
    爭支票之背書僅蓋有日岱公司大章，未蓋法定代理人陳輝中
    印章，應屬無效背書云云，自無理由。參以日岱公司迄今並
    未否認系爭支票背面上之印章為該公司所有，亦即日岱公司
    從未否認系爭支票上關於日岱公司印章之真正，則上訴人空
    言否認系爭支票上日岱公司背書之真正，實無理由。
  3.再者，上訴人另抗辯系爭支票上日岱公司之印章與被上訴人
    所持有之由峻德企業有限公司所簽發之支票，背面亦蓋有日
    岱公司之印文不同，可認系爭支票上日岱公司之印章應非真
    正云云。然一般公司常刻有數枚公司印章以供不同用途使用
    ，尚難以僅憑印文之不同即得認定系爭支票上印章非屬日岱
    公司所有，進而認系爭支票非由日岱公司所背書。是此，上
    訴人抗辯日岱公司在系爭支票上之背書行為無效云云，並不
    足採。從而，就系爭支票背書之形式及文義觀之，已係符合
    票據權利轉讓之背書，故被上訴人已以背書之連續證明其權
    利，是上訴人抗辯日岱公司在系爭支票之背書無效云云，誠
    無理由。
  (二)上訴人得否依票據法第13條但書規定，抗辯其不負系爭支票
    之票據責任？
  1.按「票據債務人不得以自己與發票人或執票人之前手間所存
    抗辯之事由對抗執票人。但執票人取得票據出於惡意者，不
    在此限」，「以惡意或有重大過失取得票據者，不得享有票
    據上之權利」，票據法第13條、第14條第1 項分別定有明文
    。而票據法第14條第1 項所謂以惡意取得票據者，不得享有
    票據上之權利，係指從無權處分人之手，受讓票據，於受讓
    當時有惡意之情形而言，如從有正當處分權人之手，受讓票
    據，係出於惡意時，亦僅生票據法第13條但書所規定，票據
    債務人得以自己與發票人或執票人之前手間所存人的抗辯之
    事由對抗執票人而已，尚不生執票人不得享有票據上權利之
    問題（最高法院67年台上字第1862號民事判例意旨參照）。
    又惡意抗辯既為票據債務人免責事由，則依舉證責任分配，
    上訴人即應就被上訴人惡意取得系爭支票舉證。再按支票乃
    文義證券及無因證券，故支票上之權利義務，悉依票上所載
    文義定之，與其基礎之原因關係各自獨立。支票上權利之行
    使，不以其原因關係存在為前提，從而，執票人行使支票上
    權利時，就其基礎之原因關係確係有效存在，並不負舉證責
    任。反之，若票據債務人以自己與執票人間所存抗辯之事由
    ，對抗執票人，依票據法第13條但書規定意旨觀之，固非法
    所不許，惟應由票據債務人就該抗辯事由負舉證之責任（最
    高法院49台上字第678 號判例、71年台上字第3439號判決意
    旨參照），合先說明。
  2.承前所述，被上訴人既然係自有處分權人之日岱公司手中取
    得系爭支票，依上開說明，上訴人需證明被上訴人受讓系爭
    支票係出於惡意，始得依票據法第13條但書之規定，以其與
    執票人之前手即日岱公司間所存人的抗辯之事由對抗執票人
    即被上訴人自明。簡言之，依最高法院67年台上字第1862號
    民事判例意旨所示，上訴人即應就被上訴人係惡意取得系爭
    票據，不得享有票據上權利之事實負舉證責任。
  3.經查：
  (1)上訴人雖抗辯被上訴人取得系爭支票係出於惡意，並提出怡
    良公司與被上訴人前手日岱公司之工程合約書、解約並同意
    書、臺灣屏東地方法院97年度建字第17號民事判決、本院97
    年度裁全字第5491號民事裁定、高雄大順郵局1535號存證信
    函、明誠法律事務所簡便行文表為證，然觀之上開證據均為
    怡良公司因日岱公司當時之法定代理人陳輝中死亡，由日岱
    公司乃於97年5 月20日簽立解約同意書予怡良公司，解除工
    程契約所衍生之訴訟糾紛及書信往來，然依上開資料至多此
    僅能證明被上訴人與怡良公司和日岱公司間之票據原因關係
    ，尚不足以推認被上訴人取得系爭支票係屬惡意。
  (2)次查，被上訴人主張其於97年3 月3 日即取得系爭支票，業
    經其提出中國國際商業銀行屏東分行（現改為兆豐國際商業
    銀行屏東分行，下稱兆豐銀行屏東分行）代收票據紀錄簿為
    證，且經原審本院函詢兆豐銀行屏東分行，據該行以98年4
    月20日（98）兆銀屏字第99號回函表示：系爭票據係被上訴
    人於97年3 月3 日即存入託收，經退票後再次於97年6 月30
    日存入託收等語，此有上開函文附卷可參，足認被上訴人主
    張其於97年3 月3 日業已取得系爭支票等語應非不實。又系
    爭支票經怡良公司曾聲請假處分，經本院於97年6 月11日以
    97年度裁全字第5491號假處分裁定禁止請求付款及轉讓第三
    人在案；另日岱公司與怡良公司已解除承攬契約，故怡良公
    司訴請日岱公司返還系爭支票一事，業經台灣屏東地方法院
    於98年3 月31日以97年度建字第17號判決日岱公司應返還系
    爭支票予怡良公司在案等情，有上述判決、裁定及解約並同
    意書等資料附卷可參。觀之上開資料，怡良公司與日岱公司
    解除契約之時間（即97年5 月20日）、本院裁定假處分（97
    年6 月11日）與台灣屏東地方法院判決（98年3 月31日）之
    時間，均係在原告取得系爭支票（即97年3 月3 日）之後，
    自難認被上訴人取得系爭支票時有惡意之情。
  (3)依上調查，被上訴人取得系爭支票，並無票據法第13條但書
    之情，則上訴人主張其得以其與前手即日岱公司間之事由，
    對抗被上訴人云云，核屬無據，為不足採。
  (三)上訴人得否依票據法第14條第2 項規定，抗辯其不負系爭支
    票之票據責任？
  1.按「無對價或以不相當之對價取得票據者，不得享有優於其
    前手之權利」，票據法第14條第2 項定有明文。而票據法第
    14條第2 項所謂無對價或以不相當之對價取得票據者，不得
    享有優於其前手之權利，係指前手之權利如有瑕疵（附有人
    的抗辯），則取得人即應繼受其瑕疵，人的抗辯並不中斷，
    如前手無權利時，則取得人並不能取得權利而言（最高法院
    71年度台上字第1811號民事判決意旨參照）。又執票人取得
    系爭支票，縱無對價，惟其前手就該支票既非不得行使追索
    權，則執票人自亦非不得行使追索權（最高法院72年度台上
    字第1061號民事判決意旨參照）。再票據行為為不要因行為
    ，執票人不負證明關於給付之原因之責任，如票據債務人主
    張執票人取得票據係無對價而取得，則應由該債務人負舉證
    之責任（最高法院71年度台上字第5228號民事判決意旨參照
    ）。
  2.上訴人另辯稱被上訴人並未提出其與日岱公司交易往來之證
    明，可認其未以相當之對價取得系爭支票，且怡良公司已解
    除與日岱公司間之契約，上訴人自得拒絕給付票款等語。按
    無對價或以不相當對價取得票據者，不得享有優於其前手之
    權利，票據法第14條第2 項定有明文。查：被上訴人曾於97
    年3 月3 日匯款100 萬元予日岱公司，且被上訴人另持有分
    別由訴外人峻德（原判決誤載為俊德）企業有限公司、林慧
    娟所簽發，發票日分別為97年2 月28日、97年8 月31日，票
    面金額各為315,000 元、300,000 元（原判決誤載為350,00
    0 元）、支票號碼分別為AF0000000 號、AW0000000 號，且
    上述2 張支票均經有日岱公司背書，且均業經跳票不獲付款
    等情，業據被上訴人提出國內匯款申請書為證、支票影本及
    退票裡由單等資料在卷可憑，足認上訴人主張伊與日岱公司
    間多有鉅額資金往來之情，應非不實，是被上訴人主張系爭
    支票乃日岱公司為清償對伊之債務及利息而交付等語，尚非
    無憑。承前所述，被上訴人取得系爭支票係在日岱公司與怡
    良公司解除契約之前，自難以被上訴人取得系爭支票後，始
    發生之事由遽認被上訴人取得系爭支票有無相當對價之情。
    從而，上訴人僅空言抗辯被上訴人係以無對價取得系爭支票
    ，然其並未提出相關證據以實其說，故上訴人此部分所辯，
    亦不足採。
  3.綜上，上訴人於原審及本院審理中，從未就被上訴人自日岱
    公司取得系爭支票有無對價或以不相當之對價之情舉證以實
    其說，本院自屬無從為上訴人前揭主張為真實之有利心證，
    則揆諸前開法律規定與最高法院民事判決意旨所示，上訴人
    亦不得依票據第14條第2 項之規定，主張伊不負系爭支票之
    票據責任自明。
  (四)被上訴人是否自無權處分人中惡意取得系爭支票，或以不相
    當代價取得？
  1.按票據法第14條所謂以惡意或有重大過失取得票據者，係指
    明知或可得而知轉讓票據之人，就該票據無權處分而仍予取
    得者而言。又票據行為，為不要因行為，執票人不負證明關
    於給付之原因之責任，如票據債務人主張執票人取得票據出
    於惡意或詐欺時，則應由該債務人負舉證之責，最高法院52
    年台上字第1987號、64年台上字第1540號著有判例可參。
  2.既然系爭支票係上訴人交予日岱公司藉以支付工程款，日岱
    公司自屬有權處分系爭支票之人，則被上訴人經日岱公司背
    書後受讓系爭支票，即無票據法第14條第1 項規定之適用，
    附此敘明。
八、綜上所述，被上訴人主張其持有上訴人簽發之系爭支票，屆
    期經提示未獲付款等情為實在；被上訴人抗辯系爭支票日岱
    公司之背書係偽造，且被上訴人係惡意，又是以無對價或以
    不相當之對價取得系爭支票，其無須負發票人之責云云，均
    不可信。從而，被上訴人依票據關係請求上訴人給付票款1,
    575,000元，及自97年6 月26日至清償日止，按週年利率百
    分之六計算之利息，即為正當，應予准許。原審為其勝訴判
    決，並依職權為假執行之宣告，核無不合。上訴意旨指摘原
    判決違誤，求予廢棄改判，為無理由，自應駁回其上訴。
九、本件為判決基礎之事實已明，兩造其餘攻擊防禦方法核與訴
    訟結果無關，爰不逐一論述。
十、據上論結，本件上訴為無理由，依民事訴訟法第436 條之1
    第3項 、第449 條第1 項、第78條，判決如主文。
中    華    民    國    98    年    9     月    30    日
               民事第一庭       審判長法  官  黃國川
                                      法  官  林岳葳
                                      法  官  張茹棻
上為正本係照原本作成。
如不服本判決，應於送達後20日內，向本院提出上訴狀並表明上
訴理由，如於本判決送達前提起上訴者，應於判決送達後10日內
補提上訴理由書（須附繕本）。
中    華    民    國    98    年    9     月    30    日
                                      書記官  黃美秀


司法院資訊處製作；財團法人民間司法改革基金會備份。
